【裁判字號】    97,上易,1210
【裁判日期】    970930
【裁判案由】    業務侵占
【裁判全文】
臺灣高等法院臺中分院刑事判決        97年度上易字第1210號
上  訴  人
即  被  告  甲○○
上列上訴人因業務侵占案件，不服臺灣臺中地方法院97年度易字
第878號中華民國97年6月5日第一審判決（起訴案號：臺灣臺中
地方法院檢察署96年度調偵字第426號），提起上訴，本院判決
如下：
    主  文
原判決撤銷。
甲○○連續意圖為自己不法之所有，而侵占對於業務上所持有之
物，處有期徒刑柒月，減為有期徒刑參月又拾伍日，如易科罰金
，以銀元佰元即新臺幣玖佰元折算壹日。
    犯罪事實
一、甲○○自民國（下同）九十三年十一月十七日起至九十四年
    十一月間止，擔任華威影音科技有限公司（下稱華威公司）
    之業務專員，負責有關公司業務推廣、銷售、代收客戶應繳
    帳款之工作，為從事業務之人。竟基於意圖為自己不法所有
    之概括犯意，自九十四年六月間起至同年九月間止，將業務
    上收受而持有如附表編號一至八所示客戶之帳款新台幣（下
    同）十四萬四千七百元侵占入己。嗣經華威公司查證革職後
    ，請求返還無著而訴請究辦。
二、案經華威公司訴請臺灣臺中地方法院檢察署檢察官偵查起訴
    。
    理      由
一、證據能力之認定：按被告以外之人於審判外之陳述，雖不符
    前四條之規定，而經當事人於審判程序同意作為證據，法院
    審酌該言詞陳述或書面陳述作成時之情況，認為適當者，亦
    得為證據。當事人、代理人或辯護人於法院調查證據時，知
    有第一百五十九條第一項不得為證據之情形，而未於言詞辯
    論終結前聲明異議者，視為有前項之同意，刑事訴訟法第一
    百五十九條之五定有明文。查本案檢察官所舉書面及言詞陳
    述之證據能力，被告甲○○於本院準備程序時表示無意見，
    且迄於言詞辯論終結前亦未聲明異議，可認為同意作為證據
    ，本院審酌該等證據之取得過程並無瑕疵，與本案待證事實
    間復具有相當之關聯性，以之為本案證據尚無不當，自得採
    為證據，合先敘明。
二、訊據上訴人即被告甲○○（下稱被告）對於其為華威公司之
    業務員，負責有關公司代收客戶應繳帳款之工作，及附表編
    號一至八之客戶之應繳帳款均係其去收款，該等款項未交回
    公司等情，坦白承認。惟矢口否認有何侵占犯行，辯稱：依
    華威公司存證信函及告訴人之指述即知其於九十四年五月三
    十一日已遭革職，已非華威公司之員工，而收取上開款項之
    時間均在九十五年五月三十一之後，其自無業務侵占之問題
    ；而華威公司並未規定收受客戶繳款後，應何時將帳款繳回
    ，且其收款後是可以預扣其該得之金（拆帳抽佣金）後，
    始回繳公司，再加上其於九十四年五月遭革職後，公司自九
    十四年六月起就沒有給付其薪資，後來其要跟公司結算，但
    公司說不良客戶的帳款也要其負責，其認為不合理，故一直
    沒有跟公司處理，之後經其結算後，才將剩餘的三萬二千五
    百元（即匯款二次，一次是一萬二千五百元，一次是二萬元
    ）匯給公司，表示已結算清楚。故而本件純屬民事糾葛，其
    並未侵占公司款項云云，並聲請傳喚許洋彰（不知地址）以
    證明其收款之正當性及可預扣拆帳抽佣金等情。經查：
(一)被告於如附表編號一至八所示時間，向如附表編號一至八所
    示之客戶收取如附表編號一至八所示之金額等情，除據被告
    供承在卷外，復有下列補強證據：
 1、證人即響亮之星櫃檯會計陳梅鶯（即附表編號二），於九十
    六年四月三十日警詢時證稱：「我有向華威影音科技公司租
    賃電腦伴唱機，於九十三年十二月起在臺中縣豐原市○○里
    ○○路五九八號響亮之星租用，有簽訂合約。」「租金每月
    四千元，由甲○○按月到店收取，甲○○共收取九期，共收
    取租金三萬六千元。」「甲○○分別於九十四年一月二十日
    、二月二十日、三月十一日、四月二十三日、五月十七日、
    六月十三日、七月四日、八月十五日及九月二十二日至臺中
    縣豐原市○○路五九八號響亮之星收取，並有收據為證」等
    語。（見九十六年度他字第三三號卷第三十六頁至三十七頁
    ）並有陳梅鶯證明被告收款切結書一紙及其收據附卷。
 2、證人即花木蘭美容店櫃檯會計陳淑英（即附表編號一），於
    九十六年四月三十日警詢時證稱：「我有向華威公司租賃電
    腦伴唱機，於九十四年四月份起在臺中縣豐原市○○路七二
    九號花木蘭美容店租賃使用，有簽訂合約。」「租金每月一
    萬八千六百元，由甲○○按月到店收取，甲○○共收取租金
    六期，合計十一萬一千六百元。」「甲○○分別於九十四年
    四月十一日、五月十七日、六月十三日、七月十日、八月十
    一日及九月十日至臺中縣豐原市○○路七二九號收取，並有
    收款收據為證」等語。（見九十六年度他字第三三號卷第三
    十八頁至三十九頁）並有陳淑英證明被告收款切結書一紙及
    其收據附卷。
 3、證人即鳳之城前股東吳義郎（即附表編號三），於九十六年
    四月三十日警詢時證稱：「我有向華威公司租賃電腦伴唱機
    ，於九十四年二月份起在臺中縣豐原市○○路三五九號鳳之
    城ＫＴＶ承租使用，有簽訂合約。」「租金每月二萬元，由
    甲○○收取，共收取伴唱機租金五期，合計十萬元。」「甲
    ○○分別於九十四年二月十日、三月十日、四月十日、五月
    十日及六月十日至臺中縣豐原市○○路三五九號鳳之城ＫＴ
    Ｖ收取，收款收據已遺失」等語。（見九十六年度他字第三
    三號卷第四十頁至四十一頁）並有詹金鳳證明被告收款切結
    書一紙附卷。
 4、證人即櫻卡拉ＯＫ經營者侯石秀麗（即附表編號五），於九
    十七年五月十五日原審審理時結證稱：「九十六年度他字第
    三三號卷第二十二頁切結書上之名字是我簽的，．．被告每
    月來灌歌曲，其每月都給二千五百元，六、七、八月其都有
    支付，其依收據認定，係被告來收租金的．．」等語。（見
    原審卷第九十七頁背面至九十八頁）。並有石秀麗證明被告
    收款切結書一紙附卷。
 5、證人即古典美人經營者石茂發（即附表編號六）於原審審理
    時證稱：切結書上之簽名、蓋章（九十四年九月十日），係
    其所為的，其係向華威公司租伴唱機，每月租金五千元，來
    收款的人依切結書所示係林威生（即被告）等語。並有石茂
    發證明被告收款切結書一紙附卷。
 6、至於附表編號四、七、八部分，則有林秀英證明被告收款切
    結書、劉嘉豪證明被告收款切結書、趙翡翎證明被告收款切
    結書各一紙附卷可稽。是以，足徵被告自白核與事證相符，
    應堪採信。
(二)證人即曾任華威公司副理黃翔煒於九十七年五月十五日原審
    審理時證稱：「被告甲○○於華威公司擔任業務專員，自九
    十三年十一月間至九十四年五月間。因被告於九十四年五月
    間因侵占公司款項，被公司以存證信函通知他革職，之後因
    他要跟公司談償還侵占款項事宜，公司又讓他復職，做到年
    八、九月左右才正式離職。」、「依照公司的認定，被告之
    任職期間是到九十四年八、九月份。」、「九十四年十一月
    十一日發第一封存證信函時，是因被告自九十四年五月公司
    一直聯絡被告，被告都不來，也很難聯絡到，公司才會以他
    最後一次打卡的時間發存證信函告訴被告已遭公司解職。第
    二封是被告於九十四年十一月間收到存證信函後，跟公司說
    要談還款事宜，但事後一直沒有履行，所以公司才會再發第
    二封存證信函給被告。」、「被告從九十四年六月至九月間
    ，應該有持續向客戶收款。」、「九十四年六月至九月，因
    公司已經知道被告侵占公司款項，被告未將收取款項繳回公
    司，所以公司才暫不發薪資給被告。七月份之『暫發』二字
    是我寫的，意思是『暫不發放』，實際上並未發薪資給被告
    ，公司只是計算出被告本來應領薪資，因被告未將所收取之
    款項繳回公司，所以公司暫不發放。」、、「公司發給被告
    的薪資方式，不可能讓被告先將所收取的傭金扣除後，其餘
    再繳回公司，因被告未將所收租金繳回公司，公司無法計算
    他的傭金，就無法因此計算傭金，無法確認被告該月之業務
    獎金，不可能任由被告隨便扣除。」、「依薪資明細表來看
    ，公司仍有替被告繳九十四年六、七、八月之健、勞保費，
    因如我剛才所述，公司於六、七、八月讓被告復職，所以公
    司有幫被告繳健、勞保費。之後因被告所侵占的款項沒有完
    全繳回公司，公司又聯絡不到被告，所以公司自九月起就沒
    有再幫被告繳健保費，並於十一月發第一次存證信函給被告
    。」、「鳳之城被法院查扣一部伴唱機，沒有扣除一部之租
    金，因公司有補足應收租金的機器數額，所以租金還是一樣
    」等語。（見原審卷第九十四頁至九十七頁背面）雖卷附華
    威公司寄予被告甲○○之二紙存證信函均表示，華威公司已
    於九十四年五月三十一日正式將被告革職，有該二紙存證信
    函附卷可稽，然被告於偵查中即自承：其幫忙公司收帳至九
    十四年十月，當時其不知道已被革職等語（見九十六年偵字
    第一三六六八號偵查卷第八頁）、於原審準備程序時供承：
    其於九十四年十一月十一收到公司發給其的存證信函時始知
    已被革職等語，再參以該二紙存證信函係分別於九十四年十
    一月十一日、九十五年八月七日先後送達被告，可見華威公
    司於六、七、八月確有讓被告復職；再者，上開革職（即解
    僱）之意思表示於九十四年十一月十一日方由被告收受合致
    ，是應於此時才生革職之效。又被告於九十四年六至九月間
    仍有繼續向客戶收款之情形；且華威公司於九十四年六、七
    、八月亦有為被告繳納勞、健保費及計算薪資等情形，可認
    九十四年六至九月間，雙方均默認被告仍係華威公司業務人
    員無疑，直至九十四年十一月十一日被告收受革職（即解僱
    ）之存證信函後，解僱之意思表示始到達被告，始生解僱之
    效力。是亦同時可知：被告辯稱，依華威公司存證信函及告
    訴人之指述即知其於九十四年五月三十一日已遭革職，已非
    華威公司之員工，而收取上開款項之時間均在九十五年五月
    三十一之後，其自無業務侵占之問題等情，並不足採信。再
    被告領取薪資之方式依證人黃翔煒所述是於下次回公司時應
    繳回所收款項給公司，但並不允許被告可任意先行扣除其應
    領獎金後，再將餘款繳回公司等情，已如前述，且被告於偵
    查中自承：抽佣的方式是先把收到的錢全部繳回公司，公司
    依其等繳的錢以百分之十五，讓其等抽佣，由公司發錢，後
    來調高為百分之二十五等語（見同上偵卷第九頁）亦核與證
    人黃翔煒證述相符。顯見被告應先將所收取之款項繳回公司
    ，而該期間為何？證人黃翔煒於原審則進一步證稱：依公司
    規定，只要收到款項，有進公司就要繳回，公司沒有硬性規
    定，但公司有規定每週必須至少二天回公司打卡，若有回公
    司就必須繳回所收款項等語（見同上原審筆錄），更可徵於
    收取款項後至遲應於一週內將該等款項繳回公司。亦可知：
    被告辯稱華威公司並未規定收受客戶繳款後，應何時將帳款
    繳回等語，並不足採。又縱使九十四年六月至九月華威公司
    有未付被告薪資之情，但被告自九十三年十一月進入華威公
    司，至九十四年六月間，已領受薪資或抽佣達半年以上，實
    不可能不知公司上開之規定，然竟於九十四年六至九月間，
    收取款項後未將之繳回公司，其有易持有為所有之犯意甚為
    明顯，被告辯稱並無侵占之犯意並不足採。又不論依被告所
    稱以拆帳（採最高額百分之二十五計）領取薪資或是以薪資
    加抽佣（百分之十五計）之方式計算，被告所能領取之抽佣
    金額與其所侵占之數額不相當，顯無法主張為自己薪資而扣
    留上開財物，況被告亦自陳不知其薪資多少，如何預先扣除
    ，且華威公司一直均採先繳回公司待計算後始發給金之方
    式辦理，更足以證明被告侵占之犯行。是被告辯稱其收款後
    是可以預扣其該得之金（拆帳抽佣金）後，始回繳公司云
    云，亦不足採。被告雖又辯稱：再加上其於九十四年五月遭
    革職後，公司自九十四年六月起就沒有給付其薪資，後來其
    要跟公司結算，但公司說不良客戶的帳款也要其負責，其認
    為不合理，故一直沒有跟公司處理，之後經其結算後，才將
    剩餘的三萬二千五百元（即匯款二次，一次是一萬二千五百
    元，一次是二萬元）匯給公司，表示已結算清楚等語。然於
    九十四年六月時，華威公司已知或懷疑有侵占之事，始暫不
    發放金，另外被告所稱之結算乃係經華威公司無法找到被
    告後，始發存證信函要求被告出面處理，而非一開始即要將
    不良客戶的帳款也要被告負責，此從上開證人黃翔煒之證述
    及存證信函即可知，又侵占罪係即成犯，於侵占時犯罪即已
    成立，事後被告固有二次匯款，惟對其犯罪之成立要無影響
    。是被告此部分之所辯或不足採信或不足為其有利之認定。
(三)綜上所述，被告上開辯詞，或為推諉卸責而不足採信或不足
    為其有利之認定，是本件事證至臻明確，被告業務侵占之犯
    行洵堪認定。被告請求許洋彰已無必要，附此敘明。
三、被告行為後，刑法業於九十四年一月七日修正，於同年二月
    二日公布，於九十五年七月一日施行。按行為後法律有變更
    者，適用行為時之法律，但行為後之法律有利於行為人者，
    適用最有利於行為人之法律，修正後即現行刑法第二條第一
    項定有明文。
（一）修正後刑法已刪除第五十六條連續犯之規定，此刪除雖非
      犯罪構成要件之變更，但顯已影響行為人刑罰之法律效果
      ，自屬法律有變更，依新法第二條第一項規定，比較新、
      舊法結果，仍應適用較有利於被告之行為時法律即舊法論
      以連續犯（最高法院九十五年第八次刑事庭會議決議參照
      ）。
（二）修正前刑法第四十一條第一項前段規定：「犯最重本刑為
      五年以下有期徒刑以下之刑之罪，而受六個月以下有期徒
      刑或拘役之宣告，因身體、教育、職業、家庭之關係或其
      他正當事由，執行顯有困難者，得以一元以上三元以下折
      算一日，易科罰金」；又被告行為時之易科罰金折算標準
      ，修正前罰金罰鍰提高標準條例第二條（現已刪除）規定
      ，就其原定數額提高為一百倍折算一日，則本件被告行為
      時之易科罰金折算標準，應以銀元一百元、二百元、三百
      元折算一日，經折算為新台幣後，應以新台幣三百元、六
      百元、九百元折算為一日。修正施行後之規定則為：「犯
      最重本刑為五年以下有期徒刑以下之刑之罪，而受六個月
      以下有期徒刑或拘役之宣告者，得以新台幣一千元、二千
      元或三千元折算一日，易科罰金」。比較修正前後之易科
      罰金折算標準，以被告行為時關於易科罰金之規定，較有
      利於被告，是應適用行為時之法律。
（三）至於刑法第三百三十六條第二項法定刑為罰金部分，以及
      法定刑為罰金之提高標準之部分，因九十五年六月十四日
      增訂公布自同年七月一日起施行之刑法施行法第一條之一
      規定，中華民國九十四年一月七日刑法修正施行後，刑法
      分則編所定罰金之貨幣單位為新台幣；而九十四年一月七
      日刑法修正時，刑法分則編未修正之條文定有罰金者，自
      九十四年一月七日刑法修正施行後，就其所定數額提高為
      三十倍。立法理由謂：因應刑法增修條文施行後，刑法第
      三十三條第五款規定，罰金貨幣單位已改為新台幣，是以
      同法各罪所定罰金貨幣單位，自應配合上開規定修正；且
      因不再適用現行法規所定貨幣單位折算新台幣條例，為使
      罰金數額趨於一致，避免衍生新舊法比較適用問題，以緩
      和實務適用法律之衝擊，於不變動罰金數額之前提下，而
      為制定。可見刑法施行法第一條之一，係為取代罰金罰鍰
      提高標準條例第一條及現行法規所定貨幣單位折算新台幣
      條例第二條而制定，而本次刑法修正時，該法第三百三十
      六條第二項並未修正，依上開規定，就罰金刑部分之貨幣
      單位改為新台幣，並就其所定罰金數額提高為三十倍，惟
      實際上其構成要件及法定刑並未變更，自無新舊法比較適
      用問題，爰不贅予比較，附此敘明。（最高法院九十六年
      度台上字第五四三八號、九十六年度台上字第五三三一號
      、九十六年度台上字第四一八五號等判決要旨供參）
四、按所謂業務係指吾人於社會生活中所繼續經營之事務，查被
    告於九十三年十一月十七日起至九十四年十一月間，任職於
    華威公司擔任業務專員一職，並負責為華威公司收取帳款之
    工作，是其所為代華威公司收取帳款之事務，即係被告在社
    會生活中所繼續經營之事務，而為從事業務之人，故被告持
    有華威公司應收帳款，即為基於業務上之關係而持有他人之
    物，其利用業務上之機會，侵占其業務上持有之款項，核被
    告所為，係犯刑法第三百三十六條第二項之業務侵占罪。且
    查被告先後多次業務侵占犯行，均時間緊接，且觸犯構成要
    件相同之罪名，顯係基於概括之犯意為之，為連續犯，應依
    修正前刑法第五十六條之規定論以一罪，並加重其刑。
五、原審認被告犯行事證明確，詳予剖析，而予以論罪科刑，固
    非無見。惟查，如附表編號九、十除被告自白外，並無其他
    積極事證足以證明被告有此犯行（詳後述之不另為無罪之諭
    知）原審未及詳查，自有未洽；被告上訴否認如附表編號一
    至八之犯行，固無理由，惟原審判決既有前揭可議之處，自
    屬無可維持，應由本院將原判決予以撤銷改判。爰審酌被告
    侵占業務上所持有之華威公司帳款，破壞從事業務之人應本
    之忠實誠信關係，又為圖脫個人經濟之困，竟以不法侵占之
    手段達成目的，致生損害於告訴人華威公司，又其遲未能與
    告訴人達成和解，其行為誠屬可議，惟被告業於九十五年一
    月十一日及同年月二十七日分別以匯款方式返還告訴人一萬
    二千五百元及二萬元之犯罪後態度，及其犯罪之動機、目的
    、手段、犯罪所得非鉅等一切情狀，處如主文第二項所示之
    刑。又被告犯罪時間係在九十六年四月二十四日之前，且所
    犯係刑法第三百三十六條第二項之業務侵占罪，合於中華民
    國九十六年罪犯減刑條例第二條第一項第三款規定之減刑條
    件，應依該條例規定減其宣告刑二分之一，即減為如主文所
    示之刑，並援引上開減刑條例第九條之規定，同依修正前刑
    法第四十一條第一項前段及修正前罰金罰鍰提高標準條例第
    二條之規定，對被告所受減刑後之有期徒刑宣告併諭知易科
    罰金之折算標準。
六、公訴意旨另以：被告除犯上開如附表編號一至八之業務侵占
    罪，另有如附表編號九、十之犯行，因認被告涉犯刑法第三
    百三十六條第二項之業務侵占罪嫌等語。惟被告固坦承有如
    附表九、十之收取款項行為，惟該二部分卷內並無任何資料
    可資佐證被告自白與其犯罪事實相符，本院亦查無其他積極
    證據足以證明被告有此犯行，不能證明被告犯罪，原應為無
    罪，惟公訴人認此部分與上開起訴有罪部分有連續犯之關係
    ，故爰不另為無罪之諭知。
據上論斷，應依刑事訴訟法第三百六十九條第一項前段、第三百
六十四條、第二百九十九條第一項前段，刑法第二條第一項前段
、第三百三十六條第二項、修正前刑法第五十六條、修正前刑法
第四十一條第一項前段、刑法施行法第一條之一第一項、第二項
前段，修正前罰金罰鍰提高標準條例第二條，現行法規所定貨幣
單位折算新台幣條例第二條，中華民國九十六年罪犯減刑條例第
二條第一項第三款、第七條、第九條，判決如主文。
本案經檢察官乙○○到庭執行職務。
中    華    民    國    97    年    9    月    30     日
            刑事第八庭  審判長法  官  羅  得  村
                              法  官  張  靜  琪
                              法  官  吳  進  發
上列正本證明與原本無異。
不得上訴。
                              書記官  柯  孟  伶
中    華    民    國    97    年    9    月    30     日
附表：
 ┌──┬───────┬────────────────┬───────┐
 │項次│客戶名稱      │侵占方式                        │金額(新臺幣元)│
 ├──┼───────┼────────────────┼───────┤
 │一  │花木蘭美容坊  │甲○○於94年7月10日、9月10日分別│37200         │
 │    │(付款人陳淑英)│收取該店每月電腦伴唱機租金18600 │              │
 │    │              │元，侵占入己，未回帳於公司      │              │
 ├──┼───────┼────────────────┼───────┤
 │二  │響亮之星      │甲○○於94年7月4日、8月15日分別 │8000          │
 │    │(付款人陳梅鶯)│收取該店每月電腦伴唱機租金4000元│              │
 │    │              │，侵占入己，未回帳於公司        │              │
 ├──┼───────┼────────────────┼───────┤
 │三  │鳳之城        │甲○○於94年6月10日收取該店每月 │20000         │
 │    │(付款人詹金鳳)│電腦伴唱機租金20000元，侵占入己 │              │
 │    │              │，未回帳於公司                  │              │
 ├──┼───────┼────────────────┼───────┤
 │四  │義美卡拉OK    │甲○○於94年7月20日、8月20日、9 │16000         │
 │    │(付款人林秀英)│月20日分別依序收取該店每月電腦伴│              │
 │    │              │唱機租金4000元、4000元及8000元，│              │
 │    │              │侵占入己，未回帳於公司          │              │
 ├──┼───────┼────────────────┼───────┤
 │五  │櫻卡拉OK      │甲○○於94年6月、7月及8月分別收 │7500          │
 │    │(付款人石秀麗)│取該店每月電腦伴唱機租金各      │              │
 │    │              │2500元，侵占入己，未回帳於公司  │              │
 │    │              │                                │              │
 ├──┼───────┼────────────────┼───────┤
 │六  │古典美人      │甲○○於94年9月10日收取該店每月 │5000          │
 │    │(付款人石茂發)│電腦伴唱機租金5000元，侵占入己，│              │
 │    │              │未回帳於公司                    │              │
 ├──┼───────┼────────────────┼───────┤
 │七  │優歌卡拉OK    │甲○○於94年6月15日、7月15日分別│17000         │
 │    │(付款人劉嘉豪)│收取該店每月電腦伴唱機租金8500元│              │
 │    │              │，侵占入己，未回帳於公司        │              │
 ├──┼───────┼────────────────┼───────┤
 │八  │鑽石卡拉OK    │甲○○於94年6月15日、7月15日分別│34000         │
 │    │(付款人趙翡翎)│收取該店每月電腦伴唱機租金各    │              │
 │    │              │17000元，侵占入己，未回帳於公司 │              │
 ├──┼───────┼────────────────┼───────┤
 │九  │永春小吃部    │甲○○於94年7月、8月間分別收取該│49000         │
 │    │              │店每月電腦伴唱機租金各24500元， │              │
 │    │              │侵占入己，未回帳於公司          │              │
 ├──┼───────┼────────────────┼───────┤
 │十  │嘉臨小吃部    │甲○○於94年6月、7月及8月分別收 │24000         │
 │    │              │取該店每月電腦伴唱機租金各8000元│              │
 │    │              │，侵占入己，未回帳於公司        │              │
 └──┴───────┴────────────────┴───────┘


司法院資訊處製作；財團法人民間司法改革基金會備份。
